臺灣臺北地方法院刑事判決　　　　　　　　　　　　　九十二年度自字第三八三號
　　自　訴　人　甲○○
　　代　理　人　劉樹錚律師
　　　　　　　　余欽博律師
　　被　　　告　丙○○
　　　　　　　　戊○○
　　　　　　　　丁○○
　　右三人共同
　　選任辯護人　牛湄湄律師
　　被　　　告　乙○○
　　選任辯護人　黃瑞真律師
右列被告等因加重誹謗案件，經自訴人提起自訴，本院判決如左：
    主  文
丙○○、戊○○、丁○○、乙○○均無罪。
    理  由
一、自訴意旨略以：被告丙○○為ＴＶＢＳ負責人，對其公司或節目製作之新聞報導
    ，應負責任；詎其電視節目ＴＶＢＳ無線晚報之記者即被告戊○○，於民國九十
    二年二月十四日在該節目及其網站（ｗｗｗ．ｔｖｂｓ．ｃｏｍ．ｔｗ）上播報
    ：「八十九年間台北一名女子，控告婦科醫師未經她同意，就動手術拿掉子宮，
    事後證實，女子有簽下同意書，全案不起訴處分，反倒當時女子恐嚇，要剪掉醫
    師的生殖器，被告上法院，一審宣判，女子判刑四個月。聽到判決結果，醫院護
    士一陣鼓掌歡呼，只是看到鏡頭，又不太好意思。醫師說，這一、二年，江姓女
    子幾乎天天來報到，出言恐嚇，要不然就是請來黑道，上門勒索新台幣（下同）
    三○○萬。醫師：「日子難過生意難做，也很害怕。」八十九年間台北市婦女甲○○，找上立委開記者會，控訴婦產科醫師，沒有經過她同意，就摘除子宮，狀
    告醫師過失傷害。不過醫院提出有女子簽名的手術同意書，證實合法動了摘除手
    術，全案在去年九月，檢方裁定不起訴。反倒是女子。威脅說要剪掉醫師生殖器
    ，詛咒絕子絕孫，醫師又氣又怕，反告她恐嚇罪。一審宣判，法官認為女子行為
    ，已經構成犯罪，判刑四個月。醫師雖然暫時鬆了口氣，但全案還有上訴空間，
    不知道什麼時候，才能安心做生意。」；被告乙○○亦於該電視節目中表示：「
    每天這樣晃來晃去一兩年，都是這樣啊，我們大家都很怕她，包括我們的小姐、
    我們的醫護人員，看到她都很害怕。」，並由被告即攝影記者丁○○為該新聞報
    導之拍攝工作。惟自訴人告訴被告業務傷害案件，業已發回繼續偵辦；至被告乙○○告訴自訴人恐嚇案件，已經自訴人提出上訴，並對該案中作證之證人提出偽
    證告發；此外，報導中：「醫師說，這一、二年，江姓女子幾乎天天來報到，出
    言恐嚇，要不然就是請來黑道，上門勒索三○○萬」部分，與實情不符，且該部
    分亦非被告乙○○狀告自訴人恐嚇案之內容所及，不得援與九十一年度易字第五
    四八號案件承審法官相同而有偏頗之虞之另由自訴人自訴蔣小明誹謗之九十一年
    度自字第八一四號無罪判決為據；而被告丙○○、戊○○、丁○○各身為媒體負
    責人及新聞記者，所為報導對社會大眾影響深遠，惟其從未詢問自訴人意見及給
    予表示機會、或於初訪未遇自訴人後再另為採訪，未盡記者應有之平衡報導義務
    ，亦未遵守中國新聞記者信條之「新聞記述，正確第一」、「評論時事，公正第
    一」原則，其等如此之報導，造成社會大眾對自訴人負面之評價及印象，對自訴
    人名譽造成重大損害，已構成刑法第三百十條第二項加重毀謗罪嫌，並提出錄影
    帶、網頁報導、臺灣高等法院檢察署九十二年二月六日檢紀致字第２８９０號函
    、中國新聞記者信條、錄音帶譯文、九十一年易字第五四八號恐嚇案件九十一年
    六月二十六日訊問筆錄、告訴狀、上訴狀等件為證。
二、按犯罪事實應依證據認定之，無證據不得推定其犯罪事實，又不能證明被告犯罪
    者，應諭知無罪之判決，刑事訴訟法第一百五十四條、第三百零一條第一項分別
    定有明文。復按刑事訴訟法上所謂認定犯罪事實之證據，係指足以認定被告確有
    犯罪行為之積極證據而言，如未能發現相當證據或證據不足以證明，自不能以推
    測或擬制之方法，以為裁判基礎，最高法院二十九年上字第三一○五號及四十年
    台上字第八六號分別著有判例；又認定不利於被告之事實，須依積極證據，茍積
    極證據不足為不利被告之認定時，即應為有利於被告之認定，更不必有何有利之
    證據，最高法院三十年上字第八一六號判例亦足參照。
三、訊據被告等均堅決否認有何加重誹謗犯行，被告乙○○辯稱：自訴人於八十九年
    間因經痛症狀加劇，經其診斷為子宮肌腺瘤，因自訴人及其配偶之要求與同意下
    ，乃為自訴人進行次子宮切除術（即切除子宮體保留子宮頸），詎自訴人竟以該
    起醫療行為為由而基於概括犯意連續騷擾恐嚇，除威脅要割被告之生殖器並送棺
    材外，並揚言要被告「每年都會死一個小孩，死到最後換老婆」，甚至手持裝有
    豬頭、冥紙鐵盤強行進入診所，且夥同不明人士脅迫簽立切結書承認醫療疏失及
    允諾高額賠償，均足致生危害於被告之生命、身體、財產、名譽等安全，被告不
    得已提出恐嚇告訴，經臺灣台北地方法院九十一年度易字第五四八號、臺灣高等
    法院九十二年度上易字第六七八號判決自訴人恐嚇犯行確定。是被告於接受訪問
    時，僅係說明長久以來遭恐嚇之事實，並澄清未有業務過失傷害，主觀上乃為善
    意自衛保護自己合法之利益，客觀上所述者均屬真實，以及畏懼心情之抒發，並
    無散佈於眾而指摘詆毀自訴人名譽之不法意圖；至於正式採訪完畢後，被告因記
    者要求提供相關案件資料供其參酌，而於交付相關資料時，基於己身感受向記者
    所為抱怨言論，其中提及自訴人涉嫌恐嚇案件中，自訴人曾與林姓不明人士前來
    ，而該林姓不明人士口氣語帶威脅，所言並足以表明其為道上人士，有勘驗筆錄
    在卷足資佐證，況九十一年度易字第五四八號恐嚇案中，法院勘驗之五卷錄影帶
    及證人林淑文、孫文玲於該案證詞，均可證明確有黑道人士前來滋事，從而，被
    告主觀上認其為黑道，尚無逾越一般之感受與認知；又該林姓不明人士指稱被告
    要三百萬元，並限期被告處理，然依一般經驗判斷及論理法則，自訴人係主張被
    告有醫療過失，衡情應係向被告求償，焉有被告向自訴人求償之事，是被告本於
    合理懷疑與推論，乃認自訴人與該不明人士係以「說反話」方式暗示被告提出三
    百萬元解決，再佐以此後，自訴人提出民事訴訟（九十一年北調字第一六二號）
    向被告求償五百餘萬元，自足令被告主觀相信自訴人及其林姓友人係以說反話方
    式要求被告給予三百萬元以解決糾紛；此外，自訴人告發相關醫護人員、蔣小明
    及被告等偽證、誹謗、恐嚇等案件，亦分別經臺灣臺北地方法院檢察署檢察官不
    起訴處分，及駁回自訴在案，均證實並無偽證、誹謗、恐嚇之事實，而依被告所
    經歷過程及所提出資料，實足使被告客觀上有合理理由認林姓不明人士所稱被告
    要三百萬元一情，係暗示被告應提出三百萬元解決；且該言論係被告與記者閒談
    中私下之抱怨，並非基於誹謗故意，參諸大法官會議釋字第五百零九號解釋，尚
    不能以誹謗罪之刑責相繩；況被告乃被動接受訪問，報導之內容及文字之處理應
    由記者秉持專業以處理，被告對採訪之內容是否會為報導及如何報導均無主導性
    ，無散布言論之意圖存在，且未曾要求記者須為如新聞報導內容之言論，故亦無
    從僅以被告受訪即認被告間有共同犯意聯絡等語。被告戊○○辯以：其為ＴＶＢ
    Ｓ社會組文字記者，主跑司法線，九十二年二月十四日其於本院記者室閱得有關
    九十二年度易字第五四八號自訴人恐嚇案之判決，因該事件之新聞前已有相關媒
    體報導，乃認此項判決係該新聞後續社會新聞，故於陳報長官後，即行蒐集本件
    司法案件前此有關醫療糾紛之新聞，並即於當日下午四時許，依判決書所載自訴
    人址並往自訴人住處擬進行採訪，惟至該處後，經詢大樓管理員告知自訴人外出
    ，被告乃即續往被告乙○○診所，並於被告乙○○應診時，詢問該診所護士有關
    恐嚇案判決之意見；嗣被告乙○○接受訪問時，表達其看法，並提出不起訴處分
    書供瀏覽，也即，本件報導之內容有二：一為法院判決之新聞資料，另為以社會
    新聞事項依法院判決內容進行相關採訪，被告並未作何增減，僅就採訪事實為真
    實呈現，並無誹謗自訴人。被告丁○○則辯稱：九十二年二月十四日，被告戊○○同組搭配之攝影記者休假，其始臨時搭配為攝影記者；而攝影記者之工作乃搭
    配文字記者，並依文字記者之指示就其所採訪新聞為必要之攝影工作，至新聞如
    何報導及報導內容之撰稿均為文字記者之工作，攝影記者無權決定，亦無法參與
    ；被告當日所拍攝之畫面（其中部分係資料畫面，並非被告拍攝）確為被告戊○○當日進行採訪時，依指示而為拍攝，至播出文稿內容則非被告所為，何有誹謗
    自訴人可言。至被告丙○○則具狀辯以：其雖為公司董事長，惟該職係對公司經
    營策略本於董事會之授權為策略上管理，而對於ＴＶＢＳ所播出新聞及節目等各
    項工作之進行安排及播出，均由各部門各自分工負責：新聞部分由新聞部負責，
    一般節目由節目部負責，本件新聞報導屬新聞部負責，而新聞部依其作業流程進
    行採訪、撰稿、剪輯、播出等事項，全案流程中，均不可能有董事長參與之情事
    等語。
四、經查，自訴人恐嚇被告乙○○案件，業經本院九十一年度易字第五四八號、臺灣
    高等法院九十二年度上易字第六七八號判處自訴人有期徒刑四月確定，並經臺灣
    高等法院九十二年度聲再字第二三九號、第二六五號、第三二○號駁回自訴人再
    審之聲請；其告發前揭案件之證人偽證案件，亦經臺灣臺北地方法院檢察署檢察
    官九十一年度偵字第一六○四三號、九十二年度偵字第三一七七號不起訴處分確
    定，有各該判決、裁定、不起訴處分書在卷足稽，自足認被告乙○○於首揭新聞
    報導中所述關於自訴人恐嚇一情，已證明為真實。至該報導中：「醫師說，這一
    、二年，江姓女子．．要不然就是請來黑道，上門勒索三○○萬」部分，固非本
    院前開九十一年度易字第五四八號判決所認定之犯罪事實，然查，自訴人前曾偕
    同林姓及另一姓名年籍不詳男子至被告乙○○診所，該林姓不詳男子並指述被告
    乙○○向自訴人恐嚇、要求三百萬元，全都錄音，錄音帶通通都有等情，有本院
    九十三年五月二十八日勘驗筆錄附卷可按，惟自訴人告訴被告乙○○過失傷害、
    恐嚇等案件，業經臺灣臺北地方法院檢察署檢察官九十一年度偵字第一四六五三
    號、第一四六五四號不起訴處分確定，有該不起訴處分書在卷足憑；該案中，自
    訴人告訴被告乙○○涉嫌恐嚇之犯行，雖不包括被告乙○○向自訴人索取三百萬
    元部分，惟依該案自訴人無任何積極實證即率行指述被告乙○○恐嚇，又於其自
    身被訴恐嚇案件告發證人偽證並迭次聲請再審，復另案向蔣小明提起誹謗自訴等
    情，顯足推知自訴人對其自身權益保障之態度實屬積極、對訴訟上救濟程序亦均
    知之甚稔，是苟其確受被告乙○○無端索取三百萬元，又經為錄音，焉會置之不
    理，而未併於前揭告訴被告乙○○過失傷害、恐嚇案件中為告訴？本院再審酌該
    林姓不詳男子斯時另向被告乙○○稱：「所有的事我都很清楚，你做過的事你都
    很清楚．．周圍人怎樣我都查清楚了，你是新竹出身．．你爸是鄉公所的醫生．
    ．本來我想你念了七年書，今天變成醫生，很不容易，所以我留一條給你走，你
    在考驗我的耐心．．今天是八十九年十月二十七日，你自己好好考慮一下．．我
    相信後果是怎樣你最清楚，我不相信你後台有多硬．．你要拿你的前途來賭的話
    ．．我叫林ＸＸ，你現在知道我是誰了吧！你要跟我玩嗎？我現在馬上跟你玩．
    ．我現在跟你講清楚，今天是八十九年十月二十七日．．在十一月三日以前，你
    考慮清楚．．萬一我同居人有什麼事，我也弄得你家裡．．我的人品怎樣大家都
    知道，哪個人惹到我都沒有占到便宜，十一月三日打電話來，我不想你有很多後
    果，本來是不會這樣，你們是逼得人家狗急跳牆」（見本院前揭勘驗筆錄）所用
    之言詞及意涵，復考量自訴人迭以被告乙○○有醫療過失向之提起民、刑事訴訟
    ，衡情自應由自訴人向被告乙○○求償，豈有被告向自訴人索取三百萬元之理等
    情參互觀之，認被告乙○○以自訴人與該不詳人士係以「說反話」方式暗示其提
    出三百萬元解決，尚非無據。則按言論自由為人民之基本權利，憲法第十一條有
    明文保障，國家應給予最大限度之維護，俾其實現自我、溝通意見、追求真理及
    監督各種政治或社會活動之功能得以發揮。惟為兼顧對個人名譽、隱私及公共利
    益之保護，法律尚非不得對言論自由依其傳播方式為合理之限制。刑法第三百十
    條第一項及第二項誹謗罪即係保護個人法益而設，為防止妨礙他人之自由權利所
    必要，符合憲法第二十三條規定之意旨。至刑法同條第三項前段以對誹謗之事，
    能證明其為真實者不罰，係針對言論內容與事實相符者之保障，並藉以限定刑罰
    權之範圍，非謂指摘或傳述誹謗事項之行為人，必須自行證明其言論內容確屬真
    實，始能免於刑責。惟行為人雖不能證明言論內容為真實，但依其所提證據資料
    ，認為行為人有相當理由確信其為真實者，即不能以誹謗罪之刑責相繩，司法院
    大法官會議第五○九號解釋可資參照。且按檢察官就被告犯罪事實，應負舉證責
    任；又檢察官於審判期日所得為之訴訟行為，於自訴程序，由自訴人為之，九十
    二年九月一日修正施行前之刑法訴訟法第一百六十一條第一項、第三百二十九條
    分別定有明文。故自訴人自應依前揭規定，就被告涉犯共同加重誹謗罪，負舉證
    責任，倘自訴人所舉積極證據，不足證明被告確共同涉犯該罪，依首揭規定及最
    高法院判例意旨，即應為有利於被告之認定。本案被告乙○○所述既非全然無據
    ，已如前述，被告戊○○、丁○○本於被告乙○○前揭陳述而為首揭報導，即難
    謂有何誹謗之犯行；況被告戊○○、丁○○於報導首揭新聞時，曾先至自訴人家
    中欲為採訪，僅因自訴人斯時未在家中致未能予以採訪，業據被告即證人丁○○
    於本院九十三年七月十三日審理時證述明確，此亦為自訴人所不否認，顯見其等
    報導時，並無過於輕率疏忽之情事，而自訴人復未能舉出其他積極證據以使本院
    得有確信之心證，自均不能遽以誹謗罪之刑責相繩。
五、末按刑法所處罰之對象，係對於認識刑法所規定之「禁止規範」或「誡命規範」
    ，卻仍實際以作為或不作為之方式違反該等規定之人；是若對於經提起公訴或自
    訴而於法院繫屬時，所審理之對象係實際行為人以外之人而非實際行為人，除有
    積極證據足認該人與行為人間有犯意聯絡或行為分擔，而得以共犯之理論予以論
    罪科刑外，自難遽以刑責相繩。被告丙○○雖為ＴＶＢＳ電視台董事長，惟自訴
    人指稱之新聞非由其報導；而ＴＶＢＳ電視台組織龐大、人員眾多，其播出之節
    目其流程排定、準備、錄影、剪接等各項工作之進行安排及播出，均由各部門各
    自分工負責，尚無由董事長即被告丙○○實際參與或審核，已為公眾周知之事，
    此並為實務所採認，有臺灣臺北地方法院檢察署檢察官九十二年度偵字第一七二
    三六號不起訴處分書、本院八十七年自字第二六四號判決可資參酌，自訴人主張
    被告丙○○應與被告戊○○、丁○○、乙○○共負誹謗刑責，為無理由。
六、綜上，本件經本院核閱全案卷證後，認無積極證據足認被告四人有何自訴人所指
    訴之誹謗犯行，揆諸前開規定及最高法院判例意旨，自應為有利被告之認定，而
    為無罪之諭知。
七、被告丙○○經合法傳喚無正當理由不到庭，本院認為應諭知無罪之案件，爰依法
    不待其陳述逕行判決。
據上論斷，應依刑事訴訟法第三百四十三條、第三百零一條第一項、第三百零六條，
判決如主文。
中　　　華　　　民　　　國　　九十三　　年　　　八　　　月　　  三  　　日
                                臺灣臺北地方法院刑事第十六庭
                                        審判長法  官  劉  嶽  承
                                              法  官  胡  宗  淦
                                              法  官  王  幸  華
右正本證明與原本無異
如不服本判決應於送達後十日內向本院提出上訴狀
                                              書記官  陳  泰  寧
中　　　華　　　民　　　國　　九十三　　年　　　八　　　月　　  三  　　日
